臺灣臺南地方法院民事判決
110年度訴字第338號
原      告  台新國際商業銀行股份有限公司

法定代理人  尚瑞強  
訴訟代理人  沈君祥  
            謝智翔  
            蘇炳璁  
            陳瑋杰  
被      告  陳姵慈（原名陳淑燕）


            陳瑞盈  
            陳瑞旺  
            陳瑞毅  
追加被告    陳林月里
            陳瑞豐  
            陳瑞陽  
            陳瑞民  
            陳宥晴  
上列當事人間撤銷遺產分割登記事件，經本院於民國110年8月30
日言詞辯論終結，判決如下：
    主    　文
一、被告間就被繼承人陳明鴻所遺如附表所示遺產於民國109年4
    月17日所為之遺產分割協議行為，及就如附表所示土地、建
    物於民國109年5月19日所為之分割繼承登記行為均應予撤銷
    。
二、被告陳瑞盈、陳瑞旺、陳瑞毅就如附表所示土地、建物於民
    國109年5月19日所為之分割繼承登記應予塗銷。
三、訴訟費用由被告連帶負擔。
    事實及理由
壹、程序方面：被告等均經合法通知，未於言詞辯論期日到場，
    核無民事訴訟法第386條所列各款情形，爰依原告之聲請，
    由其一造辯論而為判決。
貳、實體方面：
一、原告主張：被告陳姵慈（原名陳淑燕）向原告申辦現金卡使用，嗣後未再依約按期還款，經原告催收無果，至民國110年2月22日止，尚欠款新臺幣（下同）703,143元及其利息未為清償。經查，訴外人陳明鴻（即被告陳姵慈之父）死亡，遺有如附表所示之不動產，被告陳姵慈未為拋棄繼承之意思表示，依法應繼承該等不動產，惟被告陳姵慈因積欠原告上述款項未清償，恐繼承遺產後遭原告追索，乃與其餘被告就如附表所示之不動產為遺產分割協議及繼承登記，被告陳姵慈全然放棄繼承登記，無償移轉該等財產權利予被告陳瑞盈、陳瑞旺、陳瑞毅，自屬有害於原告之債權，故依民法244條第1項、第4項規定，訴請撤銷被告間就如附表所示之不動產所為之遺產分割協議及分割繼承登記行為，並請求被告陳瑞盈、陳瑞旺、陳瑞毅塗銷該不動產之分割繼承登記等語。並聲明：如主文第一、二項所示【原告於110年3月25日具狀追加被告陳林月里、陳瑞豐、陳瑞陽、陳瑞民、陳宥晴（見本院卷第155頁以下），再於110年3月31日更正如附表所示之不動產權利範圍（見本院卷第220頁）】。
二、被告方面：
　㈠被告陳瑞盈答辯：我們不同意塗銷等語。
　㈡被告陳瑞旺答辯：我們不同意塗銷。被繼承人陳明鴻過世前
    ，被告陳姵慈有回來一次，她做的要自己承擔，陳明鴻說要
    把遺產給我們三個，被告陳姵慈沒有負擔陳明鴻生前及陳林
    月里現在之生活開銷，陳明鴻、陳林月里均由我與被告陳瑞
    盈、陳瑞毅扶養等語。
　㈢被告陳瑞盈、陳瑞旺均聲明：原告之訴駁回。
　㈣其餘被告經通知均未到庭陳述，亦均未為任何聲明。
三、本院得心證之理由：
　㈠按債務人所為之無償行為，有害及債權者，債權人得聲請法
    院撤銷之；前條撤銷權，自債權人知有撤銷原因時起，1年
    間不行使，或自行為時起，經過10年而消滅，民法第244條
    第1項、第245條分別定有明文。又該項法定期間為除斥期間
    ，其時間經過時權利即告消滅；除斥期間有無經過，縱未經
    當事人主張或抗辯，法院亦應先為調查認定，以為判斷之依
    據（最高法院85年台上字第1941號判例意旨參照）。經查，
    被告等均於109年4月17日為如附表所示不動產之遺產分割協
    議，次於109年5月19日為該等不動產之遺產分割登記，距離
    原告於110年2月25日具狀起訴，未逾越1年之法定除斥期間
    ，先予敘明。
　㈡原告主張其為被告陳姵慈之債權人，被告陳姵慈積欠款項尚
    未清償，嗣被告陳姵慈之父陳明鴻於108年12月8日死亡，遺
    有如附表所示之不動產，被告均為陳明鴻之繼承人，共同繼
    承該等不動產，其等為遺產分割協議，將如附表所示之不動
    產均歸由被告陳瑞盈、陳瑞旺、陳瑞毅平分取得，並以此分
    割登記，辦理所有權移轉登記予被告陳瑞盈、陳瑞旺、陳瑞
    毅等情，經原告提出臺灣雲林地方法院99年6月29日雲院恭9
    8司執丑字第26504號債權憑證影本、如附表所示之土地及建
    物登記謄本、繼承系統表、戶籍謄本為證（見本院卷第21、
    163至179、181、185至201頁），並有臺南市麻豆地政事務
    所110年3月5日所登記字第1100019309號函檢附之土地登記
    申請書、繼承系統表、遺產分割協議書、印鑑證明、遺產稅
    免稅證明書、陳明鴻為所有權人之如附表所示土地及建物權
    狀【均經註銷】在卷可稽（均為影本，見本院卷第95至124
    頁）；被告就此部分事實，均經合法通知而未爭執，亦未提
    出書狀為聲明或陳述，自堪信原告上述主張為真正。
　㈢按繼承權之拋棄，係指繼承人於法定期間否認繼承對其發生
    效力之意思表示，即消滅繼承效力之單獨行為；拋棄因繼承
    所取得之財產，係於繼承開始後，未於法定期間拋棄繼承權
    ，嗣就其已繼承取得之財產予以拋棄，與拋棄繼承權之性質
    迥然有別。又繼承權之拋棄，固不許債權人依民法第244條
    第1項規定撤銷之；惟如拋棄因繼承所取得之財產，而將繼
    承所得財產之公同共有權，與他繼承人為不利於己之分割協
    議，倘因而害及債權者，債權人自得依民法第244條第1項行
    使撤銷權（最高法院106年度台上字第1650號判決意旨參照
    ；臺灣高等法院暨所屬法院106年法律座談會民事類提案第2
    號研討結果亦同此見解）。經查：
　1.被告陳姵慈為陳明鴻之繼承人，未辦理拋棄繼承，即因繼承
    而公同共有如附表所示之不動產，該公同共有之權利即失其
    人格法益性質，轉換為財產上之權利，故被告陳姵慈與其餘
    被告就如附表所示之不動產所為遺產分割協議之債權行為，
    及依該遺產分割協議所為分割登記之物權行為，自可為民法
    第244條第1項、第4項規定訴請撤銷之標的。
　2.被告間於109年4月17日簽立之遺產分割協議書是協議將如附
    表所示之不動產均歸由被告陳瑞盈、陳瑞旺、陳瑞毅三人平
    分取得，惟無任何應給付對價之約定，亦未見被告陳姵慈取
    得其他相應之對價或遺產，有遺產分割協議書在卷可佐（見
    本院卷第100頁），被告陳姵慈顯係與他繼承人為不利於己
    之分割協議；又被告陳瑞旺雖於本院110年3月31日言詞辯論
    期日當庭辯稱：被告陳姵慈沒有負擔父親陳明鴻生前及母親
    陳林月里現在之生活開銷，陳明鴻、陳林月里均由我與被告
    陳瑞盈、陳瑞毅扶養等語（見本院卷第220至221頁），然而
    並未提出或聲請調查任何證據以證明其所述為真，實難逕予
    採信。基此，被告陳姵慈就如附表所示之土地、建物所為之
    遺產分割協議行為及分割繼承登記行為，難認屬於有償行為
    ，應均係無償行為無訛。
　3.然而被告陳姵慈尚積欠原告前述款項未清償，且被告間為本
    件遺產分割協議時，被告陳姵慈名下無財產而已陷於無資力
    之狀態，亦有被告陳姵慈107年度至109年度之稅務電子閘門
    財產所得調件明細表可稽（本院卷第375頁至380頁），則被
    告間所為本件遺產分割協議及分割登記行為，確實減少被告
    陳姵慈之積極財產，有害於原告債權之受償，原告依民法第
    244條第1、4項規定，請求撤銷被告間就如附表所示之不動
    產所為本件分割協議之債權行為及本件分割繼承登記之物權
    行為，併請求受益人即被告陳瑞盈、陳瑞旺、陳瑞毅塗銷如
    附表所示之不動產之分割繼承登記，均屬有據。
　㈣綜上所述，原告依民法第244條第1、4項規定，請求撤銷被告
    間就如附表所示之不動產所為本件分割協議之債權行為及本
    件分割繼承登記之物權行為，暨被告陳瑞盈、陳瑞旺、陳瑞
    毅應將本件分割繼承登記予以塗銷，均為有理由，應予准許
    。
四、本件事證已臻明確，原告其餘之攻擊方法及所用之證據，經
    本院斟酌後，認為均不足以影響本判決之結果，爰不逐一論
    列，附此敘明。
五、訴訟費用負擔之依據：民事訴訟法第385條第1項前段、第85
    條第2項。
中　　華　　民　　國　　110 　年　　9 　　月　　15　　日
                  民事第三庭    法  官　陳郁婷
以上正本證明與原本無異。
如不服本判決，應於判決送達後20日內，向本院提出上訴狀並表
明上訴理由，如於本判決宣示後送達前提起上訴者，應於判決送
達後20日內補提上訴理由書（須附繕本）。
如委任律師提起上訴者，應一併繳納上訴審裁判費。
中　　華　　民　　國　　110 　年　　9 　　月　　15　　日
                                書記官  謝靜茹
【附表】
編號       土地地號 　　　或建物建號 權利範圍 分割繼承登記後之應有部分比例（即分割協議之內容） 1 臺南市○○區○○○段00000地號土地 全部 陳瑞盈、陳瑞旺、陳瑞毅各3分之1 2 臺南市○○區○○○段00000地號土地 4分之3 陳瑞盈、陳瑞旺、陳瑞毅各4分之1 3 臺南市○○區○○○段00000地號土地 6分之1 陳瑞盈、陳瑞旺、陳瑞毅各18分之1 4 臺南市○○區○○○段00○號建物 全部 陳瑞盈、陳瑞旺、陳瑞毅各3分之1